# 受托加工盈余产品的会计处理

提问人：summerxxy 时间：2023-05-18 23:39:33
1 、业务背景：
公司主营业务为受托加工模式为下，由客户提供核心原材料（占总材料比例80%以上），公司提供辅料，为客户加工成品交付给客户，合同约定公司的加工费收入按照交付给客户的数量*每吨的加工费，公司收取加工服务费。客户按照行业标准，按照提供的核心原材料数量，约定回收成品率为95%，剩余的5%为行业标准的加工损失率。公司通过技术不断创新，可以满足客户产品质量的情况下，实际产出了高出客户约定回收率的产品（以下简称“盈余产品”），根据公司实际统计盈余产品约为交付客户产品数量的5%。
（ 1 ）针对盈余产品的数量，客户不清楚公司实际产出率高于行业很多，故客户并不清楚公司实际的盈余产品数量；
（ 2 ）协议约定了客户实际的回收数量，故从公司的角度只要满足客户的交付数量后，盈余产品属于公司通过技术提高、成本节约形成的收益；
（ 3 ）客户约定的加工费金额没有明显偏低的情况。
2 、会计处理方式：
方案1:视同初始取得按照市场公允价格计量成本并确认营业收入
公司对于当月形成的盈余产品，按照同规格型号相关原材料当月对外采购价格后者市场采购价格，确认对应的盈余产品入库成本，同时确认结余产品实际成本，同时确认营业收入。公司后续将盈余产品在实现对外销售时，按照市场价格确认营业收入，并开具增值税发票，同时按照原来确认的盈余产品成本结转主营业务成本。
1.盈余产品的入库盈余产品入库时，会计上按生产盈余产品相关原材料采购价格暂估入库
借：存货（按照盈余产品同规格的相关原材料采购价格*盈余产品数量）
贷：收入（按照盈余产品同规格的相关原材料采购价格*盈余产品数量）
2.盈余产品的销售，按照销售价格确认收入，并按照前期确认的成本结转营业成本
借：应收账款
贷：营业收入
贷：应交税费-增值税
借：营业成本（按照已经计量的盈余产品单位成本*销售数量）
贷：存货（按照已经计量的盈余产品单位成本*销售数量）
方案 2 ：视同加工费确认收入
根据《企业会计准则第 14 号——收入》应用指南（ 2018 第五部分“关于收入的计量”对非现金对价的释义如下：当企业因转让商品而有权向客户收取的对价是非现金形式时，如实物资产、无形资产、股权、客户提供的广告服务等。企业通常应当按照非现金对价在合同开始日的公允价值确定交易价格。
公司对于盈余部分的收入，视同客户以盈余的产品进行非现金对价支付，根据收入准则对非现金对价的规定，公司在受托加工产品交付客户时按照加工服务费与受托加工产品完工入库时盈余产品对应的市场公允价之和确认加工收入，同时将盈余产品作为库存商品核算。公司按客户受托加工产品加工完毕入库时确定的盈余产品数量及对应的市场公允价进行确认加工费收入，并确认存货价值。公司后续将盈余产品在实现对外销售时，按照市场价格确认营业收入，并开具增值税发票，同时按照原来确认的盈余产品成本结转主营业务成本。
1.盈余产品的入库盈余产品入库时，会计上按生产盈余产品相关原材料采购价格暂估入库
借：存货（按照盈余产品同规格的相关原材料采购价格*盈余产品数量）
贷：加工费收入（按照盈余产品同规格的相关原材料采购价格*盈余产品数量）
2.盈余产品的销售，按照销售价格确认收入，并按照前期确认的成本结转营业成本
借：应收账款
贷：营业收入
贷：应交税费-增值税
借：营业成本（按照已经计量的盈余产品单位成本*销售数量）
贷：存货（按照已经计量的盈余产品单位成本*销售数量）
方案 3 ：按照历史成本分摊一部分加工成本
公司受托加工业务的主要受托加工成本构成包括=公司投入的生产辅料+公司直接人工成本+公司的能耗+公司机器折旧等制造费等。
公司对于每月形成的盈余产品，按照以下方式分摊成本：
（ 1 ）公司当月的盈余产品成本=公司当月实际受托加工成本*公司当月盈余产品数量/【公司交付给客户的受托加工产品数量+公司当月盈余产品数量】
（ 2 ）公司当月交付给客户的受托加工成本=公司当月实际受托加工成本*公司交付给客户的受托加工产品数量/【公司交付给客户的受托加工产品数量+公司当月盈余产品数量】
公司后续将盈余产品在实现对外销售时，按照市场价格确认营业收入，并开具增值税发票，同时按照原来确认的盈余产品成本结转主营业务成本。
3 、会计处理讨论分析
方案1:视同初始取得按照市场公允价格计量成本并确认营业收入
由于客户约定的加工费金额没有明显偏低行业平均水平，不属于客户通过盈余的产品进行非现金对价支付，故不能确认加工费收入。
同时客户不清楚公司实际产出率高于行业很多，故客户并不清楚公司实际的盈余产品数量，客户按照行业标准确定实际交付数量后，公司通过技术改进取得约5%左右的盈余产品，比例在合理范围内，剩余的产品属于公司初始取得，公司按照该原材料的外部采购价格确认收入和存货成本，不符合收入确认条件，因为该原材料仍属于公司实际控制，公司未对外销售，按照市场公允的市场价格确认收入不符合《企业会计准则-收入》规定。
请教陈版，该方案判断是否准确？该处公司未对外销售，按照市场公允的市场价格确认收入不符合《企业会计准则-收入》规定判断是否准确？具体未满足收入确认那几个条件？
方案 2 ：视同加工费确认收入
由于客户约定的加工费金额没有明显偏低行业平均水平，不属于客户通过盈余的产品进行非现金对价支付，故不能确认加工费收入。同时客户不清楚公司实际产出率高于行业很多，故客户并不清楚公司实际的盈余产品数量，客户按照行业标准确定实际交付数量后，公司通过技术改进取得约5%左右的盈余产品，比例在合理范围内。故不能按照该部分原材料的市场公允价格确认存货和加工费收入。如果确认了加工费收入将导致公司加工费明显高于市场加工费较多，不符合企业实际情况，不满足收入确认。
请教陈版，该方案判断是否准确？该处公司未对外销售，按照市场公允的市场价格确认收入不符合《企业会计准则-收入》规定判断是否准确？具体未满足收入确认那几个条件？
方案 3 ：按照历史成本分摊一部分加工成本
公司对于盈余产品，在未对外销售时，均按照历史成本计量，具体确认方式分摊成本为：
公司当月的盈余产品成本=公司当月实际受托加工成本*公司当月盈余产品数量/【公司交付给客户的受托加工产品数量+公司当月盈余产品数量】
由于客户约定的加工费金额没有明显偏低行业平均水平，不属于客户通过盈余的产品进行非现金对价支付，故不能确认加工费收入。同时客户不清楚公司实际产出率高于行业很多，故客户并不清楚公司实际的盈余产品数量，客户按照行业标准确定实际交付数量后，公司通过技术改进取得约5%左右的盈余产品，比例在合理范围内。该种方式下确认盈余产品成本，属于历史成本法，公司在该存货未对外销售时，均按照历史成本计量，不确认营业收入，符合《企业会计准则-收入》规定。但该方式下，由于存货历史成本计量与该原材料市场采购价格偏差加大，最终导致后续公司自产领用该部分原材料生产成品，该部分自产成品对外销售时，毛利率非常高，进而导致利润表变动较大。
请教陈版，该方案判断是否准确？该处公司未对外销售，按照历史成本法确认盈余产品成本，但由于存货历史成本计量与该原材料市场采购价格偏差加大，最终导致后续公司自产领用该部分原材料生产成品，该部分自产成品对外销售时，毛利率非常高，进而导致利润表变动较大，是否合理？

回答人：chenyiwei
因本企业加工技术高于同行业，归本企业所有的超额产出的产品，属于本企业提供加工服务的对价的组成部分，即以非现金对价形式体现的加工费收入。根据新收入准则第十八条规定，该部分收入应按照归本企业所有的这部分产品本身的公允价值计量，即加工费收入=客户支付的加工费+归本企业所有的超额产出产品的公允价值。其对应的成本即为本企业为提供加工服务而发生的辅助材料和其他料工费投入。
这部分超额产出的产品按公允价值入账库存商品，后续实现销售时视同自产产品销售确认收入、结转成本。

提问人：summerxxy 时间：2023-05-22 16:14:07
感谢陈版！因为被审计单位主要是以受托加工为主，盈余产品收入为其主要来源。想明确一下归本企业所有的超额产出产品的公允价值”是否根据盈余材料成本的市场公允价格进行确定，还是根据产品的市场价格？烦请陈版指导！

回答人：chenyiwei
根据产品的市场价格。对应的成本也包括本企业投入的针对这部分额外产品的加工成本。

提问人：summerxxy 时间：2023-05-23 12:50:51
补充咨询：
请教陈版关于您提供的即加工费收入=客户支付的加工费+归本企业所有的超额产出产品的公允价值。对于归本企业所有的超额产出产品的公允价值有两种理解：
方案 1 ：盈余产品公允价值=按照盈余原材料的数量*盈余原材料对应的采购单价
方案 2 ：盈余产品公允价值=按照盈余产成品的数量*盈余产品成的市场价格
（ 1 ）公司通过自身的技术提供导致生产中核心原材料的节约，公司最终从受托业务中取得了盈余原材料的控制权，这个环节公司通过盈余原材料实现利润经济利益流入，在计算盈余原材料的节约环节价值时，应该通过原材料的采购公允价值计算。
（ 2 ）公司后续通过对外销售产成品，销售价格与该部分产成品的成本之间的差异，属于销售产品环节利润，对于领用盈余材料的产品的成本，与公司采购原材料形成的产成品成本一致。
如果在计算盈余原材料的节约环节价值时，按照盈余产成品的数量与产成品的销售价格计算盈余环节利润，讲导致公司销售产品环节的利润也确认在盈余材料环节，存在提前确认了对外销售环节利润的情况（通过数据统计，发现公司对于盈余料的使用，存在较大金额的跨年度的情况，即 2022 年的盈余原材料，最终形成产成品对外销售集中在 2023 年一季度）。

回答人：chenyiwei
应采用方案 2 更合理。这是符合新收入准则下“非现金对价”的计量原则的。